臺灣宜蘭地方法院民事判決　九十年度訴字第四二號
　　原　　　告　　甲○○
　　訴訟代理人　　辛○○
　　被　　　告　　乙○○
　　　　　　　　　戊○○
　　訴訟代理人　　丁○○
　　被　　　告　　庚○○
　　訴訟代理人　　丙○○
　　被　　　告　　張聰明
　　（即被告張　　林　治
　　福山之承受　　張聰義
　　訴訟人）　　　張聰德
　　　　　　　　　張文雄
　　　　　　　　　張聰海
　　被　　　告　　陳寶貴
　　（即被告李　　李玉蘭
　　坪埔之承受　　李玉鑾
　　訴訟人）　　　李玉愛
　　　　　　　　　李玉環
　　　　　　　　　李玉華
　　訴訟代理人　　己○○
右當事人間請求拆屋還地事件，本院判決如左：
    主    文
原告之訴及假執行之聲請均駁回。
訴訟費用由原告負擔。
    事    實
甲、原告方面：
一、聲明：
（一）被告乙○○應將坐落宜蘭縣頭城鎮○○段二二五地號土地上如附圖所示Ｄ及Ｄ
      １部分，面積各為一二四及二四平方公尺之地上建物拆除，並將土地騰空返還
      予原告及其他全體共有人。
（二）被告戊○○、丁○○應將坐落同前項地號土地上如附圖所示Ｃ１及Ｃ２部分，
      面積各為四０點七及五二點三平方公尺之地上建物拆除，並將土地騰空返還予
      原告及其他全體共有人。
（三）原告庚○○應將坐落同第一項地號土地上如附圖所示Ｂ部分，面積為九二平方
      公尺之地上建物拆除，並將土地騰空返還予原告及其他全體共有人。
（四）被告林治、張聰明、張聰義、張聰德、張文雄、張聰海應將坐落同第一項地號
      土地上如附圖所示Ａ１、Ａ２、Ａ３、Ｂ１、Ｅ、Ｅ１、Ｅ２及Ｅ３部分，面
      積各為二六、二五點九、三二點一、二一、一七二、一四、一九及四平方公尺
      之地上建物拆除，並將土地騰空返還予原告及其他全體共有人。
（五）被告陳寶貴、己○○、李玉蘭、李玉鑾、李玉愛、李玉環、李玉華應將坐落同
      第一項地號土地上如附圖所示Ｆ、Ｆ１、Ｆ２及Ｇ部分，面積各為一一二、四
      二、八及一平方公尺之地上建物拆除，並將土地騰空返還予原告及其他全體共
      有人。
（六）願供擔保請准宣告假執行。
二、陳述：
（一）緣坐落宜蘭縣頭城鎮○○段二二五地號土地（以下簡稱系爭土地），為原告、
　　　被告乙○○、丁○○、戊○○、庚○○、張福山、李坪埔（上述二人於審理期
　　　間均己死亡）與訴外人張黃甚等共十三人所分別共有，然被告等未經協議分管
　　　，亦未經其他共有人全體之同意，均無合法權源，分別占用系爭土地特定部分
　　　並興建地上建物，被告乙○○占用如附圖所示Ｄ及Ｄ１部分；被告戊○○、丁
　　　○○占用如附圖所示Ｃ１及Ｃ２部分；被告庚○○占用如附圖所示Ｂ部分；被
　　　告林治、張聰明、張聰義、張聰德、張文雄、張聰海（以上六人均係張福山之
　　　繼承人）占用如附圖所示Ａ１、Ａ２、Ａ３、Ｂ１、Ｅ、Ｅ１、Ｅ２及Ｅ３部
　　　分；被告陳寶貴、己○○、李玉蘭、李玉鑾、李玉愛、李玉環、李玉華（以上
　　　七人均係李坪埔之繼承人）占用如附圖所示Ｆ、Ｆ１、Ｆ２及Ｇ部分。經原告
　　　向被告等請求拆屋還地，惟被告均置之不理。被告等既未經全體共有人同意，
　　　擅自占用如附圖所示各該特定部分搭蓋地上建物，原告自得為共有人全體之利
　　　益，基於物上請求權之法律關係請求被告等拆屋還地。
（二）對被告抗辯所為之陳述：被告等人主張就系爭土地及同段二二三地號土地均係
      張家先祖張李昌與張照於日據時期昭和年間購買後，與共有人李家先祖李闊嘴
      遂有分管之約定，各由共有人依其應有部分占有使用迄今云云。惟查：
  １  系爭土地及同段二二三地號土地之原始共有人為張照、張味、張黃甚、張允、
      張綠山及張矮九等六人，後於昭和二年一月十八日及同年四月二十八日，張允
      、張綠山及張矮九分別將土地持分合計共二分之一出賣予魏阿慶，後魏阿慶再
      於昭和四年三月十三日將其持分出賣予張李昌及李闊嘴所有，而張照早於昭和
      四年一月二十七日死亡，故被告等主張其先祖張李昌、李闊嘴與張照共同購買
      系爭土地及同段二二三地號土地並有分管協議，顯非實在。
  ２  又張味之死亡日期為四十八年四月八日，始由林張阿扁繼承，被告等卻主張其
      先祖張李昌、李闊嘴於日據時期時與尚未成為共有人之林張阿扁為分管之約定
      ，顯不合常情。
  ３  被告張聰明等又辯稱其被繼承人張福山所興建之頭城鎮○○段三四四建號建物
      ，業經辦理保存登記，非無權占有云云，然張福山於七十七年間申請建照時，
      所檢附之系爭土地共有人同意書上，卻有早於十八年及三十二年即身亡之張照
      及張福成之簽章，顯見該同意書係屬偽造，足證系爭土地並未經全體共有人同
      意分管使用。
  ４  被告等既稱有分管契約存在，自應就此部分負舉證之責，然被告等連分管契約
      之當事人為何人都無法說明，如何主張契約存在？被告以占用系爭土地已逾相
      當期限為由，主張共有人有默示同意，然單純沈默並非表示即有默示之合意，
      被告此部分主張，自不足採。縱使鈞院認為系爭土地有分管契約之存在，然依
      據司法院大法官會議釋字第三四九號解釋意旨，善意受讓人不受分管契約所拘
      束，本件原告受贈系爭土地時，並不知道系爭土地上有何分管契約，自無受其
      拘束之理，被告既主張原告知悉此事，應由原告負舉證之責。
三、證據：提出系爭土地登記謄本、日據時期之土地登記簿、系爭土地上第三四四建
    號建物登記謄本、系爭土地共有人之戶籍謄本、宜蘭縣宜蘭地政事務所九十年八
    月二十日九十宜地一（１６）字第八八七八號函、李坪埔繼承人繳納遺產稅相關
    資料各乙份，聲請調閱前述第三四四建號建物申請建照、房屋證明及辦理保存登
    記之相關資料，並聲請本院至現場履勘。
乙、被告方面：被告戊○○、丁○○、庚○○未於最後言詞辯論期日到場，據其先前
    到庭所為之陳述，均與其餘被告相同，爰一併記載如左：
一、聲明：
（一）駁回原告之訴。
（二）如受不利益判決，願供擔保請准宣告假執行。
二、陳述：
（一）系爭土地為被告張聰明等之先祖張李昌於日據時期與張照共同購買部分所有權
      應有部分，即與被告己○○等之先祖李闊嘴各以應有部分四分之一維持共有。
      張李昌與張照購買系爭土地時另購同段二二三地號土地，共有人及應有部分亦
      均相同。因系爭土地面積大於同段二二三地號土地，為公平使用共有土地遂約
      定同段二二三地號土地由張照、張黃甚、林張阿扁三人使用，系爭土地則由張
      李昌與李闊嘴共同使用。張李昌即在分管使用之系爭土地興建房屋供為住居使
      用，使用未逾系爭土地及二二三地號土地應有部分合計面積，自張李昌購地建
      屋分管用迄今已歷四代為被告張聰明等人之家族祖厝用地。
（二）系爭土地及同段二二三地號土地自日據時期張李昌與張照購買而與李闊嘴以共
      有關係分管使用迄今，除原告外，大致上共有人多因繼承關係而維持共有，使
      用狀況亦沿襲自日據時期之分管約定而使用，迄未變更，右述分管使用情形，
      或已歷經五代，或已歷經四代，共有人對於沿襲從來之使用，默認其事，從無
      共有人提出異議。查共有土地之占有，具有公示性及公開性之本質，而不動產
      又具有排他性之重要財產，公然占有他人或共有土地，苟無法律上之權源，土
      地所有權人或共有人，殊無不加以排除之理，日據時期之分管契約，因屬遠年
      舊事，甚或當年各共有人間因彼此信賴而未留有分管字據，但各共有人多按其
      共有權應有部分計算各自使用共有物之一部分，並無非共有人占有之事實，且
      此一情形，於原告因受贈取得系爭土地及同段二二三地號土地部分所有權應有
      部分前，早已存在，而原告取得上開二筆土地所有權應有部分，其前手或取自
      被告家系繼承人或取自張照家系繼承人，亦均默許右述使用狀況。
（三）依原告取得應有部分計算面積可使用面臨道路價值較高之同段二二三地號土地
      ，被告等本於六、七十年以來分管使用之實情，殊無反對原告使用同段二二三
      地號土地之道理。就本件訴訟觀之，即令原告勝訴，不僅對被告造成重大的傷
      害，對原告而言，若被告及其他共有人不同意亦不能使用二筆土地其中任何一
      筆，亦無若何之實益；反之，苟原告敗訴，因多數共有人已使用系爭土地，當
      依日據時期分管約定，由原告依其應有部分使用同段二二三地號土地，並無反
      對之權利及必要，原告依其取得右開二筆共有土地應有部分計算，足以使用同
      段二二三地號土地，殊無強要已在系爭土地建屋使用已歷四、五代之被告拆除
      祖厝，再於拆除後依共有之應有部分重建房屋之必要，如拆除地上建物後，而
      全體共有人又經協議同意按現狀分管或分割，則又將造成本件訴訟之無端浪費
      ，形成社會成本之重大浪費。原告於最近取得系爭土地之應有部分，卻無視被
      告自日據時期以來本於共有人分管約定而各自按其應有部分占有使用之事實，
      訴訟結果，即令原告勝訴，土地仍要交給共有人之被告及其他占有使用之共有
　　　人，原告得到的利益只得到共有土地無地上物，又不能享有共有土地之管理使
　　　用權，被告所失之利益及造成的損害，則地上物拆除棲身無所，又要重新蓋一
　　　次房子，則原告所得利益與被告所失利益及損害，大於原告，不成比例。原告
　　　提起本件訴訟，損人不利己，即令利己，所得法律上及事實上之利益，與被告
　　　損害至鉅相較，可以說是典型的無謂訴訟，而有權利濫用之情事。
三、證據：提出張李昌日據時期戶籍謄本、現場照片、系爭土地上第五三建號建物謄
    本、訴外人張正枝與李壽之買賣契約書各乙份為證，聲請本院至現場第二次履勘
    ，並聲請訊問證人蔡福頂、林碧專。
丙、本院依職權調閱系爭土地自日據時期昭和年間迄今為止土地所有人變動情形之相
    關資料。
    理    由
壹、程序方面
一、本件被告張福山、李坪埔先後於訴訟審理期間過世，業由被告林治、張聰明、張
    聰義、張聰德、張文雄、張聰海（以上六人均係張福山之繼承人）及被告陳寶貴
    、己○○、李玉蘭、李玉鑾、李玉愛、李玉環、李玉華（以上七人均係李坪埔之
    繼承人）分別繼承其財產而成為系爭土地上相關地上建物之共有人，並由原告聲
    明由被告林治、張聰明、張聰義、張聰德、張文雄、張聰海及被告陳寶貴、己○
    ○、李玉蘭、李玉鑾、李玉愛、李玉環、李玉華分別承受訴訟在案，合先敘明。
二、原告原起訴聲明第四項主張被告林治、張聰明、張聰義、張聰德、張文雄、張聰
    海（以上六人均係張福山之繼承人）應將系爭土地上第三四四建號建物辦理滅失
    登記，嗣於本院審理時撤回此部分請求，核屬民事訴訟法第二百五十五條第一項
    第三款減縮應受判決事項聲明之情形，自應予准許。
三、本件被告戊○○、丁○○、庚○○未於最後言詞辯論期日到場，核無民事訴訟法
    第三百八十六條各款所列情形，爰依原告聲請，由其一造辯論而為判決。
貳、實體方面
一、本件原告起訴主張：系爭土地為原告、被告與訴外人張黃甚等人所分別共有，被
    告未經協議分管，亦未經其他共有人全體之同意，均無合法權源，分別占用系爭
    土地特定部分並興建地上建物，被告乙○○占用如附圖所示Ｄ及Ｄ１部分；被告
    戊○○、丁○○占用如附圖所示Ｃ１及Ｃ２部分；被告庚○○占用如附圖所示Ｂ
    部分；被告林治、張聰明、張聰義、張聰德、張文雄、張聰海（以上六人均係張
    福山之繼承人）占用如附圖所示Ａ１、Ａ２、Ａ３、Ｂ１、Ｅ、Ｅ１、Ｅ２及Ｅ
    ３部分；被告陳寶貴、己○○、李玉蘭、李玉鑾、李玉愛、李玉環、李玉華（以
    上七人均係李坪埔之繼承人）占用如附圖所示Ｆ、Ｆ１、Ｆ２及Ｇ部分，原告自
    得為共有人全體之利益，基於物上請求權之法律關係請求被告拆屋還地等語。
二、被告則以：系爭土地及同段二二三地號土地早於日據時期即由被告張聰明等先祖
    張李昌與張照共同出資購買，並與被告己○○等先祖李闊嘴共有，因系爭土地面
    積大於同段二二三地號土地，為公平使用共有土地遂約定同段二二三地號土地由
    張照、張黃甚、林張阿扁三人使用，系爭土地則由張李昌與李闊嘴共同使用，而
    定有分管協議，張李昌、李闊嘴並在系爭土地上分別建屋居住，並歷經數代繼承
    人繼承迄今，均按照原分管協議使用，從未有任何共有人表示異議，原告之前手
    係自張正枝繼承而來，而張正枝本人對於上述分管情形知之甚詳，原告自應受分
    管協議之拘束，況系爭土地上之地上建物存在多年，原告對此情形亦有所知悉，
    並非善意受讓人等語，資無抗辯。
三、原告主張系爭土地原係原告與被告乙○○、戊○○、丁○○、庚○○、張福山、
　　李坪埔及訴外人張黃甚等共十三人分別共有（被告張福山過世後，其應有部分經
　　辦理分割繼承登記為被告張聰明、張聰義、張聰德、張文雄、張聰海分別所有；
　　被告李坪埔過世後，其應有部分全部辦理繼承登記予被告己○○所有），目前由
　　被告乙○○占用如附圖所示Ｄ及Ｄ１部分；被告戊○○、丁○○占用如附圖所示
　　Ｃ１及Ｃ２部分；被告庚○○占用如附圖所示Ｂ部分；被告林治、張聰明、張聰
　　義、張聰德、張文雄、張聰海（以上六人均係張福山之繼承人）占用如附圖所示
　　Ａ１、Ａ２、Ａ３、Ｂ１、Ｅ、Ｅ１、Ｅ２及Ｅ３部分；被告陳寶貴、己○○、
　　李玉蘭、李玉鑾、李玉愛、李玉環、李玉華（以上七人均係李坪埔之繼承人）占
　　用如附圖所示Ｆ、Ｆ１、Ｆ２及Ｇ部分之事實，業經原告提出系爭土地登記謄本
　　、系爭土地上第三四四建號建物登記謄本、李坪埔繼承人繳納遺產稅相關資料各
　　乙份為證，並經本院調閱系爭土地最新登記謄本附卷可參，復經本院至現場履勘
　　時囑託宜蘭縣宜蘭地政事務所測量人員實地測量並製作複丈成果圖（即附圖）在
　　卷可憑，且為被告所不爭執，堪信為真實。
四、原告復主張被告未經全體共有人之同意，擅自占用系爭土地興建房屋詳如附圖所
    示之情形，係屬無權占有等語；被告則均辯稱系爭土地早於日據時期由被告先祖
    購得後即與其餘共有人為分管之協議，約定由被告先祖張李昌、李闊嘴使用系爭
    土地，同段二二三地號土地則由其餘共有人使用，歷經數代繼承而為被告占有使
    用迄今，原告非善意受讓人，自應受其拘束等語。是兩造之爭執點，在於被告先
    祖與其餘共有人間是否有分管協議存在？如有分管協議存在，原告是否應受其拘
    束？
五、關於系爭土地是否有分管協議存在之爭點部分，經查：
（一）系爭土地於日據時期昭和年間之原始共有人為張允、張照、張味、張黃甚、張
      綠山、張矮九六人，後於昭和二年一月十八日及同年四月二十八日，張允、張
      綠山及張矮九分別將土地應有部分合計共二分之一出賣予魏阿慶，後魏阿慶再
      於昭和四年三月十三日將其應有部分各四分之一分別出賣予張李昌及李闊嘴所
      有，則當時系爭土地之共有人為張照之繼承人（張照業於昭和四年一月二十七
      日死亡）、張味、張黃甚、張李昌及李闊嘴五人。為便於明瞭系爭土地所有人
      變動情形，茲根據原告提出之系爭土地登記謄本、日據時期之土地登記簿、系
      爭土地共有人之戶籍謄本、宜蘭縣宜蘭地政事務所九十年八月二十日九十宜地
      一（１６）字第八八七八號函及被告提出之張李昌日據時期戶籍謄本各乙份及
      本院依職權調閱之系爭土地自日據時期昭和年間迄今為止土地所有人變動情形
      之相關資料，核對後就本件相關部分說明如左：
  １  張李昌於昭和十一年七月二十二日死亡，由其繼承人張居萬、張福山、張福頂
      、張福成各繼承系爭土地應有部分十六分之一（昭和十二年一月二十九日始辦
      理繼承登記），嗣張福成、張居萬先後於民國三十二年三月二日及三十三年十
      月十八日死亡，均由張正枝繼承系爭土地應有部分合計八分之一（均遲至三十
      七年十一月十五日始辦理繼承登記），嗣張正枝去世後，由楊阿夏、張清忠、
      張瑞禎、張瑞芬、楊清淵共同繼承（遲至八十九年七月二十日始辦理繼承登記
      ），並由楊阿夏、張清忠、張瑞禎、張瑞芬、楊清淵以贈與或買賣為原因，於
      八十九年七月二十九日辦理移轉登記予原告取得系爭土地應有部分八十分之九
      （另由訴外人范培良取得應有部分八十分之一）。另張照於昭和四年一月二十
      七日死亡，由張萬金、楊財旺、楊月娥、李盛榮、李淑真、張碧芳、張賴宗、
      張宗德、張碧華遲至八十八年十二月二十日始辦理繼承登記，張萬金、楊財旺
      、楊月娥、李盛榮、李淑真、張碧芳、張賴宗、張宗德八人並於八十九年二月
      三日將系爭土地應有部分合計四八０之七二贈與原告，是原告所有之系爭土地
      應有部分係分別從張照之繼承人處及張李昌之繼承人處所取得。
  ２  張李昌之繼承人張福頂（改名為蔡福頂）嗣於七十六年六月十日將系爭土地應
      有部分十六分之一出賣予訴外人張友龍。張李昌之另一繼承人張福山死亡後，
      業由其繼承人即被告張聰明、張聰義、張聰德、張文雄、張聰海取得系爭土地
      應有部分合計十六分之一，並於九十年七月九日辦理繼承登記。
  ３  李闊嘴於五十二年十二月二十五日死亡，由李壽取得系爭土地應有部分四分之
      一，並於五十三年六月六日辦理繼承登記，李壽後於七十四年十月四日死亡，
      由被告庚○○繼承並於七十五年四月十八日辦理繼承登記，被告庚○○並於七
      十九年三月五日將系爭土地應有部分各十六分之一贈與予李阿西、李坪埔及被
      告乙○○（被告庚○○保留應有部分十六分之一），李阿西於八十六年十二月
      十三日死亡，由被告丁○○、戊○○各繼承應有部分三十二分之一。李坪埔於
      九十年四月二十八日死亡，由其繼承人即被告己○○於九十年六月二十日辦理
      繼承登記。
（二）從上述說明可知，系爭土地自日據時期昭和年間即為多數人所共有，嗣後並經
      多次繼承、買賣及贈與而造成共有人多所變動，是系爭土地原先是否有分管契
      約之協議存在，因日據時期昭和年間之原始共有人均已死亡，無從經由當事人
      陳述而知悉，故本院認為應先從現存之客觀情況證據據以判斷。
  １  系爭土地上如附圖所示Ａ１、Ａ２、Ａ３、Ｂ１、Ｅ、Ｅ１、Ｅ２及Ｅ３部分
      之地上建物，為被告林治、張聰明、張聰義、張聰德、張文雄、張聰海所共有
      ；如附圖所示Ｄ及Ｄ１部分之地上建物為被告乙○○所有，如附圖所示Ｃ１及
      Ｃ２部分之地上建物為被告丁○○、戊○○所共有，如附圖所示Ｂ部分之地上
      建物為被告庚○○所有，如附圖所示Ｆ、Ｆ１、Ｆ２及Ｇ部分之地上建物為被
      告陳寶貴、己○○、李玉蘭、李玉鑾、李玉愛、李玉環、李玉華所共有，均如
      前述。其中被告林治、張聰明、張聰義、張聰德、張文雄、張聰海係張李昌之
      後人，其餘被告係李闊嘴之後人，此亦可見前述系爭土地變動情形之說明，是
      目前系爭土地上之現占有人，均為日據時期昭和四年以後共有人張李昌、李闊
      嘴之後人，並無當時其他共有人即張照之繼承人、張味及張黃甚之後人占有使
      用。又被告主張兩造亦同時為系爭土地同段二二三地號土地之共有人，被告並
      未使用同段二二三地號土地等語，既為原告所不爭執，則張李昌、李闊嘴之後
      人即被告僅占有使用系爭土地而未占有使用同段二二三地號土地之事實，可堪
      認定。
  ２  系爭土地上由張李昌之後人即被告林治、張聰明、張聰義、張聰德、張文雄、
      張聰海所共有之附圖所示Ａ１、Ａ２、Ａ３、Ｂ１、Ｅ、Ｅ１、Ｅ２及Ｅ３部
      分地上建物均緊鄰系爭土地之北側；由李闊嘴之後人即被告乙○○、丁○○、
      戊○○、庚○○、陳寶貴、己○○、李玉蘭、李玉鑾、李玉愛、李玉環、李玉
      華所有之如附圖所示Ｂ、Ｃ１、Ｃ２、Ｄ、Ｄ１、Ｆ、Ｆ１、Ｆ２及Ｇ部分地
　　　上建物均緊鄰系爭土地之南側。而依照現存空地上水泥界線劃分二部分所測量
　　　出甲面積（六四八平方公尺）及乙面積（七四九平方公尺），大致上亦係沿著
　　　張李昌及李闊嘴後人即被告現在所占有使用之地上建物面積（包括周圍空地）
　　　所劃分，此有本院至現場履勘而囑託製作之複丈成果圖（即附圖）在卷可憑。
　　　另被告主張附圖所示Ａ１、Ａ２、Ａ３、Ｂ１及Ｃ１、Ｃ２部分地上建物之建
　　　材有部分為泥土所造（台語俗稱土角厝），經被告提出現場照片為證，為原告
　　　所不爭執，並經本院至現場勘驗屬實，此有本院九十年十月十八日之勘驗筆錄
　　　在卷可憑，足證上開地上建物興建之年代尚屬久遠。
  ３  綜上所述，從現存之客觀情況證據判斷，系爭土地上僅有原共有人張李昌、李
      闊嘴之後人即被告居住使用，且被告間屬於張李昌之後人者，僅使用系爭土地
      北側部分，屬於李闊嘴之後人者，僅使用系爭土地南側部分，所使用之面積亦
      大致相當，而部分地上建物確屬年代久遠，已足認此等使用現況應自張李昌、
      李闊嘴於日據時期昭和年間購得系爭土地後即屬如此，且係經過一定之協調安
　　　排所為。況其餘共有人張照之繼承人、張味及張黃甚之本人及其後人並未對此
　　　表示異議，顯見係容忍此等安排。
（三）另證人蔡福頂（改名前為張福頂）證稱：我自幼在系爭土地上成長，後來出養
      給蔡姓人士，附圖所示Ａ１、Ａ２、Ａ３及Ｂ１土角部分為我父親（即張李昌
      ）所蓋，後來張正枝要Ｂ１那一棟，張福山就把該建物給張正枝，後來該建物
      賣給姓李的，他們再將該建物拆除一部份蓋成現在的建物，我有聽父親說系爭
      土地我們張家分得前面二間即附圖所示Ａ１、Ａ２、Ａ３及Ｂ１原建物，李家
      分得後面三間，至於同段第二二三地號土地我不清楚等語；證人林碧專（被告
      丁○○、戊○○之母親）證稱：我祖母告訴我說系爭土地是我們李家與張家共
      有，各有一半持分，後來張正枝將靠我們的建物賣給我大伯李壽，之後庚○○
      才蓋現在附圖所示Ｂ部分建物，我們李家與第二二三地號土地無關，我們李家
      原本就有三棟建物，只是翻修而已，張正枝部分後來入贅就沒有回來過問此事
      等語，證人蔡福頂、林碧專之證言互核一致，且證言內容與前述客觀情況證據
      顯現之情事相符。
（四）按共有物分管之約定，不以訂立書面為要件，倘共有人間實際上劃定使用範圍
      ，對各自占有管領之部分，互相容忍，對於他共有人使用、收益，各自占有之
      土地，未予干涉，已歷有年所，即非不得認有默示分管契約之存在（最高法院
      八十三年度台上字第一三七七號判決意旨可資參照）。查本院依照客觀情況證
      據及證人之證言，已獲得系爭土地上應有分管協議存在之心證，並參照前開說
      明，分管協議之約定本不以書面為必要，系爭土地上由被告興建房屋使用之現
      況歷經多年，其餘共有人均未表示異議，足認各共有人均有默示合意成立分管
      契約，是被告主張系爭土地早有分管協議，由張家使用北邊，李家使用南邊等
      語，堪予採信。
（五）原告雖以張照早於昭和四年一月二十七日死亡，故被告主張其先祖張李昌、李
      闊嘴與張照共同購買系爭土地及同段二二三地號土地並有分管協議，顯非實在
      ；又張味之死亡日期為四十八年四月八日，始由林張阿扁繼承，被告卻主張其
      先祖張李昌、李闊嘴於日據時期時與尚未成為共有人之林張阿扁為分管之約定
      ，顯不合常情，足證本件未經全體共有人同意分管協議云云。然查：被告所為
      答辯中關於系爭土地係由張李昌、李闊嘴與何共有人為分管協議之部分，其陳
      述雖有原告所主張之上開瑕疵存在，惟系爭土地之登記情形，往往於所有人死
      亡而發生繼承多年後，始有其繼承人辦理繼承登記，造成土地登記簿上所有人
      死亡多時後仍登記為所有人，而實際所有人（即繼承人）卻未登記在土地登記
      簿上之情事，此詳見前述（一）部分之說明即可得知，是被告單憑系爭土地登
      記狀況而為前開答辯，固有謬誤，然被告主張系爭土地有分管協議存在等語，
      確有其依據，自不能因被告所辯稱之內容存有部分瑕疵而否認有前述分管協議
      存在之事實。另原告主張張福山於七十七年間申請建照時，所檢附之系爭土地
      共有人同意書上，卻有早於十八年及三十二年即身亡之張照及張福成之簽章，
      顯見該同意書係屬偽造等語，經本院調閱系爭土地上第三四四建號建物申請建
      照、房屋證明及辦理保存登記之相關資料審核，張福山於七十七年九月間提出
      之建造執照申請所檢附之土地使用權同意書上確有蓋用已死亡之張照、張福成
      之印章，此部分張福山固有偽造已死亡之張照、張福成印章之問題，然張福成
      所有之應有部分早於三十七年十一月十五日由張正枝辦理繼承登記，此可見前
      述（一）部分說明，而張正枝有在該土地使用權同意書上蓋章，故是否蓋用張
      福成之印章，均不影響已取得其應有部分之張正枝有為同意之事實；又當時土
      地登記簿上仍記載已死亡之張照為所有人，張福山對此知之甚詳，此由張福山
      於六十七年間申請房屋證明時所檢附之同意書上均載明張照、張福成已死亡，
      因張照繼承人行蹤不明無從同意簽章等語，亦可得知，是張福山無論於六十七
      年間或七十七年間申請房屋證明及建築執照時當然無從獲得已死亡之張照同意
      ，但於六十七年間曾獲得張味之繼承人林張阿扁及張黃甚所同意，此有前述六
      十七年間所檢附之同意書在卷可參。惟系爭土地早於日據時期昭和年間已有分
      管協議存在，已如前述，是即便張福山興建現存之地上建物時未曾獲得張照繼
      承人之同意，亦不影響先前存在之分管協議之效力。
六、關於原告是否應受分管協議拘束之爭點部分，經查：
（一）按最高法院四十八年度台上字第一○六五號判例，認為「共有人於與其他共有
      人訂立共有物分割或分管之特約後，縱將其應有部分讓與第三人，其分割或分
      管契約，對於受讓人仍繼續存在」，就維持法律秩序之安定性而言，固有其必
      要，惟應有部分之受讓人若不知悉有分管契約，亦無可得而知之情形，受讓人
      仍受讓與人所訂分管契約之拘束，有使善意第三人受不測損害之虞，與憲法保
      障人民財產權之意旨有違，首開判例在此範圍內，嗣後應不再援用，此固有司
      法院大法官會議釋字第三四九號解釋在案。上開解釋意旨，係考量法律秩序之
      安定性及交易安全保護而為利益衡量後，認為最高法院四十八年台上字第一０
      六五號判例見解於共有土地應有部分受讓人不知悉且無從知悉之情形下，不得
      予以適用，以資保護善意受讓人，然受讓人如係明知或可得而知共有土地上存
      有分割或分管契約之情形下，即非屬善意受讓人，最高法院前述判例見解仍應
      予以適用，此由該號解釋理由書載明：「民法上之法律行為，有債權行為與物
      權行為，除法律有特別規定外，前者於特定人間發生法律上之效力，後者於以
      公示方法使第三人得知悉之狀態下，對任何第三人均發生法律上之效力。故動
      產以交付為公示方法，不動產以登記為公示方法，而以之作為權利取得喪失、
      變更之要件，以保護善意第三人。如其事實為第三人明知或可得而知，縱為債
      權契約，其契約內容仍非不得對第三人發生法律上之效力」，亦可得知。
（二）原告係以贈與或買賣為原因經由張照之繼承人處及張李昌之繼承人處分別取得
      系爭土地之應有部分，已見前述五之（一）部分之說明，而系爭土地上早自張
      李昌、李闊嘴於日據時期購得後，即陸續由張李昌、李闊嘴及彼等後人（包括
      被告）興建房屋居住迄今之事實，亦見前述，是系爭土地存有分管協議，可藉
      由系爭土地上之地上建物存在之客觀情事而屬任何人均可得知悉，且原告分別
      於八十九年二月及七月間自張照之繼承人處及張李昌之繼承人處取得系爭土地
      之應有部分，其受讓之前手包括楊阿夏、張清忠、張瑞禎、張瑞芬、楊清淵、
      張萬金、楊財旺、楊月娥、李盛榮、李淑真、張碧芳、張賴宗、張宗德共計十
      三人，顯見原告並非偶然取得系爭土地之應有部分，衡諸常情，原告於取得系
      爭土地前，對於系爭土地上有被告所有之地上建物存在之情事應有所知悉，是
      原告對於系爭土地上存有分管協議之事要屬可得知悉之情形，原告自非善意受
      讓人，則依照前揭（一）部分之說明，原告自應受本件分管協議之拘束。
七、綜上所述，被告占有使用系爭土地如附圖所示情形，係基於系爭土地自日據時期
    昭和年間以來所存在之分管協議，非屬無權占有，故原告基於物上請求權之法律
    關係請求被告拆屋還地，顯無理由，應予駁回。其假執行之聲請，因訴之駁回而
    失所附麗，應併予駁回。
八、本件事證已臻明確，兩造其餘攻擊防禦方法及舉證，核與判決結果無影響，爰不
    一一論述，併此敘明。
九、結論：原告之訴為無理由，依民事訴訟法第三百八十五條第一項前段、第七十八
    條，判決如主文。
中　　　華　　　民　　　國　　九十一　　年　　　九　　　月　　二十七　　日
                                臺灣宜蘭地方法院民事庭
~B法　　　官　林俊廷
右為正本係照原本作成。
如對本判決上訴，須於判決送達後廿日內向本院提出上訴狀（須附繕本）。
中　　　華　　　民　　　國　　九十一　　年　　　九　　　月　　　三十　　日
~B法院書記官　黃月雲
